【裁判字號】    92,抗,29
【裁判日期】    920226
【裁判案由】    侵占
【裁判全文】
臺灣高等法院臺南分院刑事裁定          九十二年度抗字第二九號  Ａ
      抗  告  人
      即  自訴人  大眾機車行即甲○○
      被      告  乙  ○  ○
右列抗告人因被告乙○○背信案件，不服臺灣臺南地方法院中華民國九十一年十二月
十六日裁定（九十一年度自字第三五六號）提起抗告，本院裁定如左：
      主      文
原裁定撤銷，發回臺灣臺南地方法院。
      理      由
一、抗告人即自訴人於原審自訴意旨略以：被告乙○○於民國九十一年七月二十二日
    ，就抗告人大眾機車行即甲○○所有之山葉牌機車（牌照號碼ＶＡＨ—九○七號
    ）乙輛，與抗告人簽訂機車租售合約書，約定付款方式共九期，前八期為租金，
    最後一期為價金，其中合約書第七條約定：「雙方合意若乙方（即被告）有一期
    分期款項未給付或兌現，則視為乙方違約，乙方並同意以該違約日作為甲方（即
    自訴人）終止上開標的物租售合約日，且甲方無須再為催告或發函終止租約，甲
    方並得隨時隨地自行取回及任意處分上開標的物無需經乙方同意或知會乙方。」
    詎被告自第二期起竟違約拒繳分期款項，依上開約定，雙方合約已終止，被告係
    屬無權占有抗告人所有之山葉牌機車，且避不見面，屢經抗告人催討仍不歸還，
    並繼續以所有之意思使用該機車，因認被告涉犯刑法第三百三十五條第一項之侵
    占罪嫌等語。
二、原審以：按侵占罪之成立，以行為人意圖為自己或第三人不法之所有，而侵占自
    己持有他人之物者為構成要件，刑法第三百三十五條第一項定有明文。經查：觀
    自訴人與被告簽訂「機車租售合約書」第三條之約定內容，分期付款共九期，每
    月一期，前四期每期二千九百五十元，前八期為租金，最後一期為買賣價金等情
    ，則被告與自訴人所簽訂之契約，似租賃又似為買賣。又該契約書第七條所約定
    之終止契約事由，率然免除自訴人以意思表示終止租約或解除買賣契約之責任，
    除對於他方當事人顯失公平外，且違背終止契約或解除契約之形成權行使應以意
    思表示為之之性質（按終止權或解除權，其權利性質屬形成權，必須法定或約定
    的終止或解除事由發生，權利始產生，形成權是否行使又係繫於當事人之意思表
    示。若無上開法定或約定的事由發生，上開形成權即無從產生，在權利未產生之
    前即以定型化的條款約定「無需」以意思表示行使上開形成權云云，顯與形成權
    之權利性質有違而不生效力），此定型化之條款是否有效，實有待商榷。故本件
    被告既係因租賃或買賣法律關係，而占有使用該機車，其主觀上尚難認有不法所
    有之意圖。復徵之本件被告僅餘一萬八千元未付，更難認其有不法所有之犯意。
    綜上，經調查證據結果尚不足證明被告確有侵占犯行，本件純屬民事糾葛，當循
    民事途徑解決，應認被告罪嫌不足，爰依刑事訴訟法第三百二十六條第三項準用
    同法第二百五十二條至第二百五十四條之規定，裁定駁回自訴。
三、抗告意旨略以：本件民事契約業經雙方意思表示合致而成立，且經民事庭判決認
    定為買賣及租賃混合契約，除當事人雙方約定契約終止條件「以違約日作為雙方
    合意終止標的物租約日」外，抗告人亦曾發函催告被告返還系爭機車並賠償損害
    ，有存證信函影本可稽，抗告人前開所為，應為終止契約之意思表示，是原審法
    院對於合約書第七條之解釋有誤。又原審認被告僅餘一萬八千元未付，更難認其
    有不法所有之犯意，惟不法意圖之判定應不能以金額之多寡為標準，應以被告行
    為時之意思認定。末按最高法院四十三年臺上字第六七五號判例意旨認為，侵占
    罪係即成犯，凡對自己持有之他人之所有物，有變更持有為所有之意思，即應構
    成犯罪。查兩造簽訂契約時，曾留有戶籍地址及方便聯絡地址，以利抗告人電話
    或書信聯絡，但抗告人遍尋不著，僅能向被告親友表示取回機車之意，並請代為
    轉達，但均無結果。是抗告人足可合理懷疑被告已將該機車轉賣他人，而有侵占
    系爭機車之不法所有意圖，兼以被告始終不願與抗告人聯絡，原審法院未傳喚被
    告到庭說明，竟認定本案為民事糾葛，即有應調查證據未調查之違誤，爰聲請撤
    銷原裁定並發回原法院審理等語。
四、經查：依合約書第三條約定，本件係屬租賃與買賣之混合契約，抗告人與被告之
    機車租賃契約，於最後一期繳納買賣價金後即轉為買賣契約，被告於第二期後即
    未依約繳納租金，除經抗告人供明在卷外（見原審卷第二十八頁），有租售合約
    書及存證信函各一份在卷可稽（見原審卷第六頁至第九頁），是被告為上開行為
    時，係處於租賃契約存續狀態下，被告當係以占有仍為抗告人所有機車之意思，
    持有他人之物，苟被告斯時即以變持有為所有之不法所有意圖，侵占系爭機車，
    無論合約書第七條約定終止契約之事由為何，均無礙侵占罪之成立。是以系爭機
    車是否仍在被告持有中？被告有否將系爭機車轉賣他人？何以被告所留地址、電
    話方式均不能聯繫被告，是否當時即有以意圖為自己不法所有之意思簽訂上開契
    約，以達侵占系爭機車之實？自有予以調查審究之必要。原審在通知被告二次均
    未到場後，即以抗告人合約書第七條終止契約約定條款在民事契約解釋上合理性
    ，以及積欠抗告人金額不高為由，認定本件應屬民事糾紛，遽予裁定駁回抗告人
    之自訴，尚嫌速斷。從而抗告意旨指摘原裁定不當，尚非全無理由，自應由本院
    將原裁定撤銷，發回原審法院詳查後更為妥適裁判。
五、據上論斷，應依刑事訴訟法第四百十三條前段裁定如主文。
中    華    民    國      九十二      年      二      月      二十六    日
                                  臺灣高等法院臺南分院刑事第六庭
                                      審判長法官  楊    明    章
                                            法官  戴    勝    利
                                            法官  顏    基    典
右正本證明與原本無異。
不得再抗告。
                                      法院書記官  呂    嘉    文
中    華    民    國      九十二      年      二      月      二十七    日


司法院資訊處製作；財團法人民間司法改革基金會備份。
